【裁判字號】    96,訴,10421
【裁判日期】    970630
【裁判案由】    確認租金請求權不存在
【裁判全文】
臺灣臺北地方法院民事判決             96年度訴字第10421號
原      告  甲○○
                        之1
訴訟代理人  曾國龍律師
被      告  乙○○
訴訟代理人  王啟安律師
上列當事人間請求確認租金請求權不存在事件，本院於民國97年
6月11日言詞辯論終結，判決如下：
    主  文
原告之訴駁回。
訴訟費用由原告負擔。
    事實及理由
一、按訴狀送達後，原告不得將原訴變更或追加他訴；但擴張或
    減縮應受判決事項之聲明者，不在此限，民事訴訟法第255
    條第1 項第3 款定有明文。本件原告起訴原請求確認被告自
    起訴狀繕本送達被告翌日起，每月對原告之租金請求權於超
    過新台幣（下同）13,584元之部分不存在，嗣於民國97年4
    月25日具狀變更其請求內容如聲明，乃單純減縮應受判決事
    項之聲明，合於首揭法律規定，應予准許，合先敘明。
二、原告起訴主張：緣伊前向被告承租坐落臺北市○○區○○段
    1 小段30地號土地上，同段5167建號、門牌號碼臺北市大安
    區○○○路○ 段266 號6 樓之1 之房屋（下分別簡稱系爭土
    地、系爭房屋，合稱系爭房地）供自住使用，約定每月租金
    3 萬元，嗣系爭租約於90年5 月14日租期屆滿後，伊仍續為
    系爭房地之使用收益，被告亦不即為反對之意思，更每月指
    定其配偶帳戶向伊收取租金，依民法第451 條規定，兩造間
    系爭租賃契約已為不定期限繼續租賃契約無疑。而依土地法
    第97條第1 項規定，城市地方房屋之租金，以不超過土地及
    其建築物申報總價年息10％為限，按被告於系爭土地之持份
    比例換算之面積僅8.471 平方公尺，其申報地價為每平方公
    尺121,600 元，故土地部分申報總價為1,030,074 元，又系
    爭房屋乃78年間興建完成且辦畢第一次登記，依臺北市政府
    地政處計算結果，其建築改良物單價為每平方公尺15,225
    元，按系爭房屋總面積82.32 平方公尺計算，其申報價值為
    1,253,322 元，合計土地及房屋之申報總價至少2,283,396
    元，依土地法第97條第1 項按申報總價年息10％計算，每月
    之租金上限應不逾19,028元，逾此部分租金，被告自不得對
    伊請求。惟兩造間因上開超過19,028元部分租金請求權之法
    律關係有存否不明確致生爭議情形，而有以確認判決除去之
    必要，爰提起本件訴訟，並聲明：確認被告自起訴狀繕本送
    達被告翌日起，每月對原告之租金請求權於超過19,028元之
    部分不存在。
三、被告則抗辯：原告初以哄騙方式向其稱租期屆滿即將搬遷，
    詎屆期後卻一再藉故拖延，致系爭租賃契約成為不定期限租
    賃契約。兩造既已約定每月租金為3 萬元，且以系爭房地坐
    落地理位置觀之，每月3 萬元租金應稱合理，土地法第97條
    規定自不應凌駕雙方當事人意定租金金額，又系爭房地位於
    住商兩用區，兩造簽訂租約並未限制原告使用方式，原告於
    系爭房地有商用的潛在利益，應無土地法第97條適用餘地，
    況以房市現況供過於求，核與土地法第97條制定當時情形不
    符，土地法第97條於現代時空背景下不能強行適用。退步言
    ，本件縱有土地法第97條之適用，系爭房屋之申報價值應為
    1,458,555 元（依臺北市政府地政處估定系爭房屋價額每平
    方公尺15,225元房屋面積95.8平方公尺＝1,458,555 元）
    ，每月租金應為20,739元（（1,030,074+1,458,555)元10
    ％12個月＝20,739元）。並聲明：原告之訴駁回。
三、查原告前於89年間向被告承租坐落臺北市○○區○○段1 小
    段30地號土地上，同段5167建號、門牌號碼臺北市大安區○
    ○○路○ 段266 號6 樓之1 之房屋供自住使用，約定租賃期
    限自89年5 月15日起至90年5 月14日止，每月租金3 萬元，
    嗣系爭租約於90年5 月14日屆滿後，原告仍續為系爭房地之
    使用收益，被告亦繼續按月向原告收取租金，是系爭租賃契
    約已成為不定期限繼續租賃契約等情，業據原告提出租賃契
    約、土地及建物登記謄本為證，且為兩造所不爭執，堪信為
    真實。
四、按租賃契約依民法第451 條規定更新後，僅發生期限變更之
    效果，其餘內容（如租金及其他條件）並未隨同變更，最高
    法院64年台上字第1579號判例意旨可以參照。故於定期租賃
    因租賃期限屆滿後，承租人仍為租賃物之使用收益，出租人
    不即表示反對之意思，致成為不定期限繼續租賃契約者，出
    租人與承租人原約定租金條件等，於兩造當事人間仍繼續有
    效。次按城市地方房屋之租金，以不超過土地及其建築物申
    報總價年息10％為限，土地法第97條第1 項定有明文。又土
    地法第97條第1 項係屬強制規定，如當事人間約定之租金超
    過此限制，其超過部分無請求權，惟和解所定租金額，縱超
    過土地法第97條第1 項所定之標準，亦僅得依同條第2 規定
    請求該管縣市政府強制減少之，並非當然無效。最高法院43
    年台上第392 號判例、69年度台上字第2894號判決意旨可以
    參照。是當事人約定租金金額，倘超過土地法第97條第1 項
    限制者，僅出租人對之無請求權而已，亦即，僅於出租人請
    求給付時，承租人就超過部分得拒絕給付，出租人並不得以
    訴權，強制承租人履行而已，並非該等租金約定無效，而得
    謂其債權不存在。
五、查被告所有系爭坐落臺北市○○區○○段1 小段30地號之土
    地全部面積為197 平方公尺，被告之權利範圍為萬分之430
    ，系爭土地93年1 月間申報地價為每平方公尺121,600 元，
    故被告於系爭土地之申報總價為1,030,074 元（197 平方公
    尺430/10,000121,600 元＝1,030,073.6 元，元以下四
    捨五入）；又系爭房屋經臺北市政府地政處按其建築完成日
    期、建材、耐用年數等標準估定價額為每平方公尺15,225元
    ，而系爭房屋層次面積82.32 平方公尺，加計附屬建物陽台
    部分9.74平方公尺、花台部分3.74平方公尺，合計系爭房屋
    面積為95.8平方公尺，故系爭房屋價額應為1,458,555 元（
    15,225元95.8平方公尺＝1,458,555 元）等情，有原告提
    出系爭土地及建物登記謄本及臺北市政府地政處97年1 月29
    日北市地二字第09730219400 號函在卷可按，則以系爭土地
    申報總價1,030,074 元及房屋價額1,458,555 元，按土地法
    第97條第1 項最高限額（即年息10％）計算，其一個月之租
    金上限雖為20,739元（（1,030,074+1,458,555)元10％
    12個月＝20,738.575元，元以下四捨五入），然兩造既約定
    原告承租系爭房地每月租金3 萬元，已如前述，原告又未提
    出其他證據證明兩造曾合意變更租金金額或關於租金之約定
    有何無效情形，揆之前項說明，尚難認為被告每月之租金債
    權就超過20,739元部分不存在。從而，原告依土地法第97條
    第1 項規定，起訴確認被告自起訴狀繕本送達被告翌日起，
    每月對原告之租金請求權於超過19,028元之部分不存在云云
    ，於法無據，應予駁回。
六、本件事證已臻明確，兩造其餘主張陳述及所提之證據，經本
    院審酌後，認均不足以影響本判決之結果，均毋庸再予論述
    ，附此敘明。
七、據上論結，本件原告之訴為無理由，依民事訴訟法第78條，
    判決如主文。
中    華    民    國    97    年    6     月    30    日
                  民事第三庭    法  官  管靜怡
以上正本係照原本作成。
如對本判決上訴，須於判決送達後20日內向本院提出上訴狀。
中    華    民    國    97    年    6     月    30    日
                                書記官  趙郁涵


司法院資訊處製作；財團法人民間司法改革基金會備份。
